臺灣臺中地方法院刑事判決　　　　　　　 96年度訴字第728號
公　訴　人　臺灣臺中地方法院檢察署檢察官
被　　　告　甲○○
　　　　　　　　　　　號
上列被告因偽證案件，經檢察官提起公訴（九十六年度偵字第四
二七四號），本院判決如下：
    主    文
甲○○無罪。
    理    由
一、公訴意旨略以：被告甲○○曾於民國九十一年間，因違反稅
    捐稽徵法案件，經臺灣高等法院臺南分院判處有期徒刑十月
    確定，已於九十三年七月六日執行完畢，竟仍不知悔改。其
    係設於嘉義縣民雄鄉○○路○段三一巷七四號之「中華民國
    保險消費者協會」（下稱保消會）之理事長，負有對外募款
    及執行會務之職務，為從事業務之人，竟基於概括之犯意，
    明知綜合所得稅納稅義務人王淑鳳、黃景星、劉新鈺、陳威
    任、許相翊（以上均由檢察官另為緩起訴處分）、吳卿綿、
    王資壹、宋桂枝、林立群、郭錦燕（以上均由檢察官另行提
    起公訴）等人並未捐贈或僅捐贈部分金額款項予保消會，竟
    自九十年間起至九十一年間某日止，由以保消會名義，開立
    業務上登載不實之中華民國保險消費者協會捐款之證明單予
    知情且意圖逃漏綜合所得稅之王淑鳳、黃景星、劉新鈺、陳
    威任、許相翊、吳卿綿、王資壹、宋桂枝、林立群、郭錦燕
    等人，俾於申報九十年度或九十一年度綜合所得稅之用，幫
    助王淑鳳等人逃漏綜合所得稅（被告甲○○此部分涉及偽造
    文書及幫助逃漏稅捐部分，因為臺灣高等法院臺南分院九十
    一年度上訴字第一二四九號刑事判決效力所及，已由臺灣嘉
    義地方法院檢察署檢察官為不起訴處分）。嗣臺灣臺中地方
    法院檢察署檢察官以九十四年度偵字第一七三九九號偵辦劉
    新鈺等人涉嫌偽造文書等案件時，被告甲○○於九十五年十
    二月十二日十五時五十四分許，在臺灣臺中地方法院檢察署
    第八偵查庭為檢察官訊問時，供前具結，竟仍就劉新鈺、黃
    景星、陳威任是否確實捐贈如證明單上所載金額此一於案情
    有重要關係之事項，虛偽證稱：黃景星、劉新鈺、陳威任均
    有捐款，伊亦依照其等之捐贈金額開立收據等語。旋因其證
    詞與劉新鈺等人之自白不符，而為檢察官當庭查獲，經當庭
    逮捕後，被告甲○○立即自白上開證言為偽證，因認被告甲
    ○○涉犯刑法第一百六十八條之偽證罪嫌等語。
二、按犯罪事實應依證據認定之，無證據不得認定犯罪事實；又
    不能證明被告犯罪者，應諭知無罪之判決，刑事訴訟法第一
    百五十四條第二項及第三百零一條第一項分別定有明文。次
    按刑事訴訟法上所謂認定犯罪事實之證據，係指足以認定被
    告確有犯罪行為之積極證據而言；如未能發現相當證據或證
    據不足以證明，自不能以推測或擬制之方法，以為裁判基礎
    （最高法院二十九年上字第三一○五號、四十年臺上字第八
    十六號判例參照）。再按被告之自白為證據之一種，須非出
    於強暴、脅迫、利誘、詐欺或其他不正之方法，且與事實相
    符者，方得採為證據，故被告雖經自白，仍應調查其他必要
    之證據，以察其與事實是否相符，苟無法證明其與事實相符
    ，根本即失其證據之證明力，不得採為判斷事實之根據（最
    高法院四十六年臺上字第八○九號判例參照）。末按刑法第
    一百六十八條之偽證罪，以於案情有重要關係之事項，故意
    為虛偽之陳述為構成要件，如非於案情有重要關係之事項，
    故意為虛偽之陳述，固與該條規定不合，即對於案情有重要
    之關係之事項所述不實，而非出於故意者，仍難以偽證罪論
    ；刑法第一百六十八條之偽證罪，係以證人於案情有重要關
    係之事項，故意為虛偽之陳述為構成要件之一，而所謂「虛
    偽之陳述」，必須行為人以明知不實之事項，故為虛偽之陳
    述，始為相當；質言之，必須行為人主觀上明知反於其所見
    所聞之事項，故意為不實之陳述而言，如上訴人就其聽聞而
    為證述，或因誤會或記憶不清而有所錯誤，因欠缺犯罪故意
    ，均與故為虛偽陳述之犯罪構成要件有間，則不能以本罪相
    繩。（最高法院三十年上字第二○三二號判例、九十二年度
    臺上字第四八九五號裁判意旨參照）。
三、公訴人認被告涉有上開犯行，無非係以被告之自白、證人陳
    威任、黃景星、劉新鈺於偵查中之證述，並有不實捐贈證明
    單、所得稅結算申報書、所得稅違章案件移案單、綜合所得
    稅核定通知書等件等為主要論據，惟訊據被告堅決否認有偽
    證犯行，辯稱：我在臺灣嘉義地方法院及臺灣臺中地方法院
    檢察署都這樣講，我不知道為什麼會是偽證，九十年間中華
    民國保險消費者協會所開出的中華民國保險消費者協會繳納
    各種稅項證明單總共開幾張，我不知道，正確數目我現在已
    經不知道，也不敢回答，時間那麼久了，真的不記得了，因
    為太多人，並且事隔那麼久，我沒有辦法記得起來哪些人是
    真實捐贈，哪些人是購買收據逃稅，我在九十五年十二月十
    二日偵訊時給檢察官的答案也不是肯定的，我並不是斬釘截
    鐵的回答，時間那麼久了，我真的不記得陳威任、黃景星、
    劉新鈺是否有按照捐款金額由協會開立證明單等語。
四、經查：
  (一)被告於九十四年五月十八日於法務部調查局嘉義縣調查站調
    查時供稱：「伊於九十、九十一年間開立、販賣業務上登載
    不實之中華民國保險消費者協會繳納各種稅項證明單予以圖
    逃漏稅之納稅義務人，收取的費用不一，完全是依照交情而
    定，至於到底收費多少，因為事隔已久，伊已忘記，上開伊
    九十、九十一年間開立的中華民國保險消費者協會繳納各種
    稅項證明單有部分係納稅人真實捐贈，但伊無法提出證明」
    、「伊確實於九十、九十一年間開立販售中華民國保險消費
    者協會繳納各種稅項證明單予高所得之納稅義務人充作個人
    綜合所得稅申報列舉扣除額，並依據捐款金額一定比例收取
    費用無誤，但是究竟收取多少百分比，伊已經忘記」、「伊
    因開立、販賣的中華民國保險消費者協會繳納各種稅項證明
    單太多了，因此伊無法詳記每筆證明單究竟是真的捐贈或是
    不實捐贈，但伊要強調，確實有部分人依上開證明單所載面
    額真實捐款給協會，一部份人確實是購買證明單逃漏稅捐之
    用，伊無法確實指證吳春滿等二十四人，何人是真實捐贈，
    何人是購買捐款收據逃稅」、「伊究竟開立多少不實之證明
    單，伊本人也不知道，雖然有入帳，但伊因案入獄服刑後，
    相關帳冊已遺失，無法查證」等語，可見被告因其所開立之
    中華民國保險消費者協會繳納各種稅項證明單數量頗多，且
    有部分係依據真實捐贈金額開立，有部分則係依證明單所載
    捐款金額按一定比例收取費用而販售予高所得之納稅義務人
    供其逃漏稅捐所用，被告是否能清楚記憶其所開立每筆中華
    民國保險消費者協會繳納各種稅項證明單之真實情形，即非
    無疑。況被告於九十五年十二月十二日在十五時五十四分許
    ，在臺灣臺中地方法院檢察署第八偵查庭為檢察官以證人身
    分訊問時，距其於九十、九十一年間開立、販賣中華民國保
    險消費者協會繳納各種稅項證明單時已有四、五年之久，衡
    情，其記憶自不可能較其於九十四年五月十八日於法務部調
    查局嘉義縣調查站接受調查時為清晰。而被告於偵查中以證
    人身分對於檢察官訊問陳威任、黃景星、劉新鈺是否為中華
    民國保險消費者協會會員時分別證稱：「陳威任是協會會員
    ，他捐多少錢伊不清楚，伊開的收據應該都是他捐款的金額
    」、「黃景星是會員，他有捐款給協會，應該有照他捐款的
    金額開收據，太久伊也忘記了」、「劉新鈺是會員，他捐款
    金額與伊開的收據四十三萬元應該有符合」等語（見臺灣臺
    中地方法院檢察署九十四年度偵字第一七三九九號偵查卷第
    六七頁反面），嗣經檢察官再以陳威任、黃景星、劉新鈺均
    承認並未如證明單所載之金額實際捐款質問被告時，被告即
    改稱：伊的會員太多等語（見臺灣臺中地方法院檢察署九十
    四年度偵字第一七三九九號偵查卷第六七頁反面），再參以
    被告上開證述內容之用語均使用「應該」一詞，顯見被告當
    時對於其所回答之內容並非十分肯定，且被告經檢察官以涉
    犯偽證罪嫌當庭逮捕後，其於偵查中亦供稱：就陳威任、黃
    景星、劉新鈺部分究竟有無照實際捐款金額去開收據，事情
    隔太久不記得了等語（見臺灣臺中地方法院檢察署九十四年
    度偵字第一七三九九號偵查卷第六八頁），並對於檢察官訊
    問其為何要作偽證時供稱：因為時間久遠伊不知道等語（見
    臺灣臺中地方法院檢察署九十四年度偵字第一七三九九號偵
    查卷第九○頁反面），綜觀被告當日前後之證述，被告既於
    同日即改稱因時間久遠，已不記得等語，益徵其所為之不實
    陳述，應係記憶模糊所致。再者，被告因違反稅捐稽徵法案
    件，業經臺灣高等法院臺南分院判處有期徒刑十月確定，並
    於九十三年七月六日縮刑期滿執行完畢，其於另案被告陳威
    任、黃景星、劉新鈺違反稅捐稽徵法案件中已無利害關係，
    且被告與另案被告陳威任、黃景星、劉新鈺亦無特殊情誼，
    衡情，實無甘冒受偽證罪刑事追訴之風險，故意虛偽陳述有
    利於另案被告陳威任、黃景星、劉新鈺等人證詞之動機存在
    ，是以被告辯稱：伊並未偽證等語，應可採信。
  (二)被告雖於偵查中坦承其就另案被告陳威任、黃景星、劉新鈺
    證述有照捐款金額開立收據部分是偽證，惟被告於偵查中以
    證人身份所為不實之證述，實係因時間久遠，記憶模糊所致
    ，並非被告明知為不實之事項而故意為虛偽之陳述等情，已
    如上述，再參以檢察官訊問被告作偽證之動機時，被告亦供
    稱：因為時間久遠伊不知道等語（見臺灣臺中地方法院檢察
    署九十四年度偵字第一七三九九號偵查卷第九○頁反面），
    益證被告並非明知另案被告陳威任、黃景星、劉新鈺等人並
    未實際捐款而係以購買證明單之方式逃漏稅捐之事實，而於
    偵查中故意為另案被告陳威任、黃景星、劉新鈺等人確實有
    實際捐款之不實證述，則被告之自白顯與事實不符，揆諸前
    開說明，自難據此而為被告不利之認定。
  (三)另案被告陳威任、黃景星、劉新鈺三人於偵查中之供述及卷
    附如附表所示納稅義務人、捐款人、捐款時間、捐款金額之
    中華民國保險消費者協會繳納各種稅項證明單二十九紙、另
    案被告陳威任中華民國九十年及九十一年綜合所得稅結算申
    報書、九十年及九十一年度綜合所得稅違章案件移案單、財
    政部臺灣省中區國稅局九十一年度綜合所得稅核定通知書、
    另案被告劉新鈺九十一年度綜合所得稅違章案件移案單、財
    政部臺灣省中區國稅局九十一年度綜合所得稅核定通知書、
    另案被告黃景星中華民國九十年及九十一年綜合所得稅結算
    申報書，僅得證明另案被告陳威任、黃景星、劉新鈺等人有
    購買中華民國保險消費者協會繳納各種稅項證明單用以申報
    綜合所得稅，並逃漏稅捐之事實，尚難據此遽而推論被告於
    偵查中以證人身分為偽證之事實。
五、綜上所述，本件公訴人所提出之證據或所指出之證明方法，
    尚不足為被告有罪之積極證明，或說服本院形成被告有罪之
    心證。此外，復查無其他積極之證據足資證明被告確有公訴
    人所指偽證之犯行，不能證明被告犯罪，依據前揭說明，自
    應為被告無罪之諭知。
據上論斷，應依刑事訴訟法第三百零一條第一項，判決如主文。
本案經檢察官楊仕正到庭執行職務。
中　　華　　民　　國　　96　　年　　5 　　月　　17　　日
                  刑事第九庭    審判長法  官  周瑞芬
                                      法  官  何世全
                                      法  官  余德正
以上正本證明與原本無異。
如不服本判決，應於送達後十日內向本院提出上訴狀（須附繕
本），上訴於臺灣高等法院臺中分院。
                                      書記官  廖日晟
中　　華　　民　　國　　96　　年　　5 　　月　　17　　日
附表：
┌──┬─────┬─────┬──────┬─────┐
│編號│納稅義務人│捐款人    │捐款時間    │ 捐款金額 │
│    │          │          │            │（新臺幣）│
├──┼─────┼─────┼──────┼─────┤
│1   │黃景星    │黃景星    │91年2月25日 │ 70000元  │
│    │          │          ├──────┼─────┤
│    │          │          │91年6月27日 │ 80000元  │
│    │          │          ├──────┼─────┤
│    │          │          │91年10月8日 │ 80000元  │
│    │          ├─────┼──────┼─────┤
│    │          │楊雅惠    │91年4月15日 │ 70000元  │
│    │          │（即黃景星├──────┼─────┤
│    │          │之妻）    │91年8月2日  │ 70000元  │
│    │          │          ├──────┼─────┤
│    │          │          │91年11月30日│ 70000元  │
├──┼─────┼─────┼──────┼─────┤
│2   │劉新鈺    │劉新鈺    │90年1月28日 │ 80000元  │
│    │          │          ├──────┼─────┤
│    │          │          │90年4月11日 │ 80000元  │
│    │          │          ├──────┼─────┤
│    │          │          │90年7月5日  │ 80000元  │
│    │          │          ├──────┼─────┤
│    │          │          │90年10月12日│ 80000元  │
│    │          │          ├──────┼─────┤
│    │          │          │90年12月6日 │ 80000元  │
├──┼─────┼─────┼──────┼─────┤
│3   │劉新鈺    │劉新鈺    │91年1月10日 │ 90000元  │
│    │          │          ├──────┼─────┤
│    │          │          │91年3月7日  │ 70000元  │
│    │          │          ├──────┼─────┤
│    │          │          │91年5月20日 │ 60000元  │
│    │          │          ├──────┼─────┤
│    │          │          │91年8月1日  │ 80000元  │
│    │          │          ├──────┼─────┤
│    │          │          │91年10月11日│ 50000元  │
│    │          │          ├──────┼─────┤
│    │          │          │91年12月19日│ 80000元  │
├──┼─────┼─────┼──────┼─────┤
│4   │陳威任    │陳威任    │90年1月9日  │ 100000元 │
│    │          │          ├──────┼─────┤
│    │          │          │90年4月11日 │ 100000元 │
│    │          │          ├──────┼─────┤
│    │          │          │90年6月21日 │ 100000元 │
│    │          │          ├──────┼─────┤
│    │          │          │90年9月19日 │ 100000元 │
│    │          │          ├──────┼─────┤
│    │          │          │90年11月27日│ 100000元 │
├──┼─────┼─────┼──────┼─────┤
│5   │陳威任    │陳威任    │91年1月8日  │ 80000元  │
│    │          │          ├──────┼─────┤
│    │          │          │91年3月16日 │ 80000元  │
│    │          │          ├──────┼─────┤
│    │          │          │91年5月1日  │ 70000元  │
│    │          │          ├──────┼─────┤
│    │          │          │91年6月30日 │ 60000元  │
│    │          │          ├──────┼─────┤
│    │          │          │91年8月8日  │ 70000元  │
│    │          │          ├──────┼─────┤
│    │          │          │91年10月3日 │ 60000元  │
│    │          │          ├──────┼─────┤
│    │          │          │91年12月19日│ 80000元  │
└──┴─────┴─────┴──────┴─────┘
